臺灣新北地方法院民事判決
111年度訴字第753號
原      告  凱基商業銀行股份有限公司


法定代理人  魏寶生


訴訟代理人  吳秉修
被      告  張維  
            張敏珊
            張政  
            張秉豐
上列當事人間請求撤銷遺產分割協議等事件，本院於民國111 年
7 月28日言詞辯論終結，判決如下：
    主  文
原告之訴駁回。
訴訟費用由原告負擔。
    事實及理由
壹、程序部分：
一、按訴狀送達後，原告不得將原訴變更或追加他訴，但因請求
    之基礎事實同一、不甚礙被告之防禦及訴訟之終結者，不在
    此限，民事訴訟法第255條第1項第2款、第7款分別定有明文
    。查原告起訴時原以張維、張敏珊及張○○等2人為被告，並
    聲明：㈠被告等就附表所示不動產所為之遺產分割協議之債
    權行為、民國104年10月27日所為分割登記之物權行為、及
    被告張○○等2人因分割繼承取得系爭不動產應有部分所為贈
    與張敏珊之債權行為均應撤銷。㈡被告張敏珊應將104年11月
    11日之所有權登記予以塗銷，並回復登記為被告張○○等2人
    所有，被告張○○等2人應將104年10月27日之分割繼承登記塗
    銷，回復登記為被告張維、張○○等2人全體公同共有等語（
    見本院卷第11頁）。嗣於111年3月14日言具狀將張○○等2人
    更正為張秉豐、張政（見本院卷第177頁），另於111年6月2
    2日將聲明變更如後述，且追加請求權基礎為民法第244條第
    2項規定（見本院卷第331頁至第339頁），核其變更聲明及
    追加部分所請求之基礎事實均屬同一，亦不甚礙被告之防禦
    及訴訟之終結，依據前開說明，於法並無不合，應予准許。
二、本件被告張維、張政、張敏珊等人經合法通知，未於言詞辯
    論期日到場，復核無民事訴訟法第386 條所列各款情形，爰
    依原告之聲請，由其一造辯論而為判決。
貳、實體部分：　　
一、原告起訴主張：
　㈠被告張維積欠原告新臺幣（下同）284,902元，及其中279,80
    5 元自97年12月25日起至清償日止，按年息20%計算之利息
    ，暨督促程序費500 元，迄未清償。經查，張維之被繼承人
    丘春華遺有如附表所示之財產（下稱系爭遺產），由張維與
    其他繼承人即被告張政、張秉豐等2 人共同繼承，嗣張維、
    張政及張秉豐就系爭遺產為遺產分割協議（下稱系爭分割協
    議），協議將附表編號1、2所示房地（下稱系爭房地）分由
    張政、張秉豐各繼承2 分之1 ，附表編號3 現金2 萬元由張
    維繼承。張維本得繼承近400萬元遺產以解決其對外所負債
    務，反以顯不利於己之分割協議，致原告無法聲請強制執行
    系爭房地以獲得清償，有害及其債權甚明，應得依民法第24
    4 條第1 項規定撤銷債務人所為無償之詐害行為；又若認張
    維因系爭分割協議分得少許現金，不應評價為無償行為，則
    依張維與張政、張秉豐為系爭分割協議時，已明知系爭分割
    協議將損害原告之債權，且張政、張秉豐於取得系爭房地後
    又贈與張維之女即被告張敏珊等情，若非渠等已知張維對外
    負有債務之事實，何有如此不計較得失之舉，足見張政、張
    秉豐明知系爭分割協議有害於原告債權，原告亦得依民法第
    244 條第2 項規定聲請法院撤銷之。
　㈡爰先位依民法第244條第1項規定，追加備位依同法第244條第
    2項規定，並聲明：⒈張維、張政、張秉豐等3 人就被繼承人
    丘春華所遺之系爭遺產，所為之系爭分割協議債權行為，及
    就系爭房地所為原因發生日期104 年10月17日、登記日期10
    4 年10月27日之分割繼承登記物權行為均應撤銷；張政、張
    秉豐、張敏珊就系爭房地所為贈與之債權行為，及其原因發
    生日期104 年10月29日、登記日期104 年11月11日之所有權
    移轉登記物權行為均應撤銷。⒉張敏珊應將系爭房地，原因
    發生日期104 年10月29日、登記日期104 年11月11日之所有
    權移轉登記塗銷；張政及張秉豐應將被繼承人丘春華所遺系
    爭房地，原因發生日期104 年10月17日、登記日期104 年10
    月27日之分割繼承登記予以塗銷等語。
二、被告答辯略以：
　㈠被告張政主張：
　　張維長期以來無穩定工作，收入極不穩定，生活上不時求助
    被告張政及張秉豐資助，其子女亦均由先父、先母扶養長大
    。被繼承人丘春華叮囑系爭房地由張政及張秉豐共同繼承，
    但應無條件供張維居住到終老，故該繼承方式係遵循丘春華
    之遺願，張政與張秉豐鑑於人有旦夕禍福，不敢確保妻兒日
    後仍願意遵循丘春華遺願，且考量張維晚年終需有人照料，
    乃將系爭房地移轉給張維之女兒即被告張敏珊，由其負責照
    料父親即張維。聲明：駁回原告之訴。
　㈡被告張秉豐主張：　
　⒈依系爭分割協議書之記載，新北市○○區○○路000 巷0 弄00號
    房屋，由被告及張政各繼承土地持分1 /10、建物持分1/2 
    ，張維繼承現金2 萬元，是否為無償行為，非無所疑；況張
    維曾積欠被告張秉豐1,000 萬元，即使變賣房產仍無法償還
    ，遺產之分配往往考量被繼承人生前意願、繼承人對被繼承
    人之貢獻（有無扶養之事實）、家族成員間感情、被繼承人
    生前已分配予各繼承人之財產、承擔祭祀義務等諸多因素，
    始達成遺產分割協議，非必完全按繼承人之應繼分進行分割
    ，本件正是基於張維欠債及積欠扶養費等，始為此遺產分割
    協議。是以，系爭分割協議乃張維清償對兄弟之債務，非無
    償行為。
　⒉縱原告變更請求權基礎為民法第244 條第2 項，其仍無法證
    明「債務人明知其財產不足清償一切債務，而將財產出賣於
    人，及受益人於受益時亦知其情事」之要件，請求顯無理由
    。
　⒊綜上，原告請求顯無理由，應予駁回。聲明：請求駁回原告
    之訴等語。
　㈢其餘被告未於言詞辯論期日到場，亦未提出任何書狀或聲明
    陳述。
三、本院得心證之理由：
　　原告主張其為被告張維之債權人，被告張維本得繼承系爭房
    地以解決所負債務，反與張政、張秉豐為系爭分割協議，張
    政、張秉豐復將系爭房地贈與被告張敏珊即被告張維之女，
    認為渠等行為有害其債權之實現為由，依民法第244 條第1 
    項、第2 項規定，請求撤銷就系爭房地所為債權及物權行為
    ，惟為被告所否認，並以前情詞置辯，是本件爭點為：被告
    就系爭房地所為分割協議、所有權移轉登記等行為，有無詐
    害原告之債權？論述如下：
  ㈠原告依民法第244條第1項規定，請求撤銷系爭協議行為，有
    無理由？
  ⒈按債務人所為之無償行為，有害及債權者，債權人得聲請法
    院撤銷之；債務人所為之有償行為，於行為時明知有損害於
    債權人之權利者，以受益人於受益時亦知其情事者為限，債
    權人得聲請法院撤銷之，民法第244條第1項、第2項定有明
    文。又按繼承權之拋棄，係指繼承人於法定期間否認繼承對
    其發生效力之意思表示，即消滅繼承效力之單獨行為。而拋
    棄因繼承所取得之財產，係於繼承開始後，未於法定期間拋
    棄繼承權，嗣就其已繼承取得之財產予以拋棄，與拋棄繼承
    權之性質迥然有別。又繼承權之拋棄，固不許債權人依民法
    第244條第1項規定撤銷之。惟如拋棄因繼承所取得之財產，
    而將繼承所得財產之公同共有權，與他繼承人為不利於己之
    分割協議，倘因而害及債權者，債權人自得依民法第244條
    第1項行使撤銷權（最高法院106年度台上字第1650號判決意
    旨參照）。準此，債權人依據民法第244條第1 項之規定提
    起撤銷訴訟時，自應對於行使撤銷訴權之要件事實，即繼承
    人間所為之遺產分割協議行為，協議分割歸由非債務人之其
    他繼承人取得遺產，對未分割取得遺產之該繼承人即債務人
    而言，係屬無償行為，且有害及債權人之債權實現之事實，
    負舉證之責任。
　⒉原告為被告張維之債權人，被告張維積欠原告284,902元，及
    其中279,805 元自97年12月25日起至清償日止，按年息20%
    計算之利息，暨督促程序費500 元，計算至111年2月4日共
    積欠933,192元，迄未清償，嗣被繼承人丘春華於104年10月
    7日死亡，遺有系爭遺產，被告張維、張政、張秉豐為被繼
    承人丘春華之全部繼承人，且依法應共同繼承系爭遺產，被
    告張維、張政、張秉豐間達成系爭分割協議，將系爭房地由
    被告張政、張秉豐取得，並於104年10月27日以分割繼承為
    原因移轉登記，附表編號3之現金則由被告張維取得，又被
    告張政、張秉豐又於104年10月29日將系爭房地贈與被告張
    敏珊等情，此有提出本院債權憑證、債權計算書、建物、土
    地登記公務用謄本、地籍異動索引、新北市中和地政事務所
    111 年5 月5日新北中地籍字第116187702號函檢附之土地登
    記申請書、贈與所有權移轉契約書、戶籍謄本、遺產分割協
    議書、繼承系統表、印鑑證明、土地所有權狀、建築改良物
    所有權狀、遺產稅免稅證明書等件存卷可稽（見本院卷第23
    頁至第24頁、第47頁、第81頁至第99頁、第175頁至第176頁
    、第180頁至第181頁、第185頁至第186頁、第188頁、第194
    頁至第197頁、第199頁至第215頁），核屬相符，堪信屬實
    。
　⒊原告雖主張系爭分割協議，將系爭房地登記為被告張政、張
    秉豐所有屬無償行為等語。查依系爭分割協議書中約定系爭
    房地由被告張政、張秉豐取得，張維取得現金2 萬元，如僅
    就約定內容形式觀之，將系爭房地登記為被告張政、張秉豐
    ，並非屬無償行為。再者，被告張政、張秉豐辯稱：被告張
    維曾積欠被告張秉豐1,000 萬元，被告張維未扶養父母、醫
    藥費、外勞薪資、看護費用都是由被告張政、張秉豐支付，
    且日常生活常向被告張政、張秉豐借錢等語，並提出土地異
    動謄本手抄本佐證被告張維向張秉豐借款之事實（見本院卷
    第325頁），且被告張維既自97年間與原告間已有債務未清
    償，其經濟狀況因未能負擔生活及父母支出而有向其兄弟被
    告張政、張秉豐借貸，應與常情無違，再者，僅有被告張維
    積欠原告債務，被告張政、張秉豐並無簽立系爭分割協議以
    避免被告張維因繼承系爭房地後為原告追索之理由，足見被
    告等是因考量上開情形並協議由被告張政、張秉豐取得系爭
    房地，仍應評價為具有相當對價之行為，被告張政、張秉豐
    基於兄弟情誼及母親丘春華生前所託，而為照顧被告張維而
    將系爭房地贈與被告張敏珊，其行為實與常情無違，且足見
    被告張政、張秉豐所辯並非無據，是原告既未舉證證明被告
    間移轉系爭房地係屬無償行為，自難僅以原告推論之詞，遽
    認原告之主張為可採。
　㈡原告依民法第244條第2項規定，請求撤銷系爭登記行為，有
    無理由？
　⒈按債權人行使民法第244條第2項所規定之撤銷訴權，以債務
    人於行為時，明知有損害於債權人之權利，且事實上將發生
    有害於債權人之結果為要件（最高法院67年台上字第1564號
    判例意旨參照）。再按民法第244條第2項規定之撤銷權成立
    要件，不但須債務人於行為時明知有損害於債權人之權利，
    且須受益人於受益時亦知其情事。而此項撤銷權要件之存在
    ，則應由債權人負舉證責任（最高法院54年度台上字第3128
    號判決意旨參照）。
  ⒉又原告雖主張被告張政、張秉豐等為系爭分割協議時均明知
    系爭登記行為有害於原告債權等語，然原告雖以被告張政、
    張秉豐將系爭房地贈與被告張敏珊，而推論其等明知被告張
    維負有債務之事實，然原告並未提出事證足證於系爭分割協
    議及登記行為前，曾就上開債權事宜與曾聯繫被告張政、張
    秉豐，佐以被告張政、張秉豐雖與被告張維為兄弟，但戶籍
    地均不相同，難認被告張政、張秉豐確知被告張維對原告負
    有上開債務乙事，則本件原告就此既未舉證以實其說，自難
    認原告此部分主張為可採。從而，原告依民法第244條第2項
    規定，請求撤銷系爭登記行為，亦非有據。
四、綜上所述，原告先位依民法第244條第1項、備位依民法第24
    4條第2項規定，請求撤銷被告張維、張政、張秉豐就系爭分
    割協議及登記行為、被告張政、張秉豐、張敏珊就系爭房地
    所為贈與及登記行為，均無理由，應予駁回。
五、本件事證已臻明確，兩造其餘攻擊防禦方法及所提之證據，
    核與判決結果無影響，毋庸再予一一論述，附此敘明。
六、訴訟費用負擔之依據：民事訴訟法第78條。 
中    華    民    國    111   年     8    月     26   日
                  民事第六庭  法  官  宋家瑋
以上正本係照原本作成。
如對本判決上訴，須於判決送達後20日內向本院提出上訴狀。如
委任律師提起上訴者，應一併繳納上訴審裁判費。
中    華    民    國    111   年     8    月     26   日
                              書記官  張韶安
附表：被繼承人丘春華之遺產 
編號 財產種類 內容 權利範圍  １ 土 地 中和區大智段57地號 5分之1  ２ 房 屋 中和區大智段2116建號 1分之1  ３ 現 金 新臺幣2萬元